【裁判字號】    99,訴,678
【裁判日期】    990630
【裁判案由】    返還不當得利 等
【裁判全文】
臺灣高雄地方法院民事判決               99年度訴字第678號
原      告  豐暉交通有限公司
法定代理人  乙○○
訴訟代理人  蔡錫欽律師
複代理人    李建宏律師
被      告  台灣糖業股份有限公司
法定代理人  甲○○
訴訟代理人  吳艾黎律師
當事人間請求返還不當得利等事件，本院民國99年6 月10日言詞
辯論終結，判決如下：
    主      文
原告之訴及假執行之聲請均駁回。
訴訟費用由原告負擔。
    事實及理由
一、原告主張：原告於民國96年12月18日為公司營業之用，向被
    告承租被告所有坐落高雄市○○區○○段600 及600 之1地
    號土地（下稱系爭土地），並簽訂土地租賃契約書（下稱系
    爭租約），約定租期自96年12月18日至99年12月17日止，每
    年租金為新臺幣（下同）887,129 元，原告於簽約當日即交
    付履約保證金及第1 年之租金，之後再於97年間依約給付自
    97年12月18日起至98年12月17日止之第2 年租金887,129 元
    。惟原告投入資金整地欲將系爭土地作為貨車停泊、貨物轉
    運之用時，竟遭鄰近住戶頻以投書方式抗議系爭土地有與使
    用分區規定不符、噪音擾民及暖車時間不當之情形，致原告
    難以利用所承租之系爭土地，上開事由係屬不可歸責於原告
    之事由，原告自得終止系爭租約，原告乃於98年4 月14日通
    知被告終止系爭租約，並於同年月20日將所承租之土地清空
    點交予被告公司，詎原告依民法第454 條規定向被告請求返
    還自98年4 月20日至98年12月17日止之預付租金584,026 元
    時，被告竟函覆僅願退還履約保證金，而拒絕返還上開預付
    之租金。又原告係因被告96年10月間合併出租系爭土地及高
    雄市○鎮區○○段85地號土地之96年10月9 日高資字第
    09600069082 號招標公告（下稱系爭招標公告）之主旨，合
    併記載出租上開第三種住宅區土地及特定倉儲轉運專用區土
    地，致誤以為系爭得標土地雖屬第三種住宅區但亦可兼為特
    定倉儲轉運專用區之用而承標，若原告得標之初，知悉系爭
    土地不能供特定倉儲轉運之用，必不致以高價得標，因原告
    係就系爭土地之性質誤認，致意思表示陷於錯誤，自得依民
    法第88條第2 項規定撤銷此項承租之意思表示，此意思表示
    經撤銷後，依民法第114 條第1 項規定，視為自始無效，原
    告自得依民法第179 條前段之不當得利法律關係，請求被告
    返還系爭預繳而尚未到期之584,026 元租金。爰依系爭租約
    及民法第179 條、第453 及454 條等規定之法律關係，提起
    本訴等語。並聲明：被告應給付原告584,02 6元，及自起訴
    狀繕本送達翌日起至清償日止，按週年利率5%計算之利息；
    願供擔保，請求宣告假執行。
二、被告則以：被告係遵守都市計畫法或區域計畫法有關土地使
    用分區管制之規定，將系爭土地出租與原告，被告之招標公
    告公告事項之土地標示部份並已明確載明系爭土地為第三種
    住宅區，另筆高雄市○鎮區○○段85地號土地則為特定倉儲
    轉運專用區土地，公告內容甚為明確，而住宅區依法不能供
    倉儲轉運業之用，原告自無誤認為系爭得標土地雖屬第三種
    住宅區但亦可兼為特定倉儲轉運專用區之用之可能，另即使
    認為原告有意思表示錯誤之情形，惟自96年10月18日迄至原
    告98年4 月14日原告通知被告時，亦已逾民法第90條規定之
    1 年除斥期間，被告亦已不得再撤銷此項意思表示。又原告
    係因本身規劃使用系爭土地不當及違法使用而遭他人抗議致
    無法順利使用，係屬應歸責於原告本身之事由，原告不得以
    此做為終止系爭租約之合法理由。且依系爭租約第9 條之約
    定，原告於租期屆滿前片面終止租約，係屬原告自行放棄承
    租之權利，依系爭租約第9 條第1 款之規定被告自毋須返還
    原告已繳納之未到期租金，原告之主張無理由等語，資為抗
    辯。並聲明：駁回原告之訴；如受不利判決，願供擔保聲請
    宣告免為假執行。
三、兩造不爭執及爭執事項：
（一）不爭執事項：
  １、原告於96年12月18日，向被告承租系爭土地，並簽訂系爭
      租約，約定租期自96年12月18日至99年12月17日止，
      每年租金為887,129 元，原告於簽約當日即交付履約保證
      金及第1 年之租金，之後再於97年間依約給付自97年12月
      18日迄98年12月17日止之第2 年租金887,129 元。
  ２、原告於98年4 月14日通知被告公司終止系爭租約，並於同
      年月20日將所承租之土地清空點交予被告公司人員。
  ３、被告函覆原告僅願退還履約保證金，就原告已預付之98年
      4 月20日至98年12月17日租金584,026 元，則拒絕返還。
（二）爭執事項：
      被告拒絕返還原告公司就系爭土地所預付之584,026 元租
      金，有無理由？
四、被告拒絕返還原告公司就系爭土地所預付之584,026 元租金
    ，有無理由？
（一）按「前二條之撤銷權，自意思表示後，經過一年而消滅。
      」，民法第90條定明文。原告主張其得標之初若知悉系爭
      土地不能供特定倉儲轉運之用，必不致以高價得標，因其
      係就系爭土地之性質誤認，係屬意思表示陷於錯誤云云之
      主張，縱認屬實，然因原告係於96年10月18日與被告簽訂
      系爭租約為意思表示，迄至原告98年4 月14日原告通知被
      告時，顯已逾上開法條所規定之1 年除斥期間，而不得再
      撤銷此項意思表示。故原告主張其得依民法第88條第2項
      之規定撤銷租賃之意思表示，使系爭租約自始無效，而依
      民法第179 條前段之不當得利法律關係，請求被告返還系
      爭租金云云，即不足採。
（二）原告雖主張其整地欲將系爭土地作為貨車停泊、貨物轉運
      之用時，竟遭鄰近住戶頻以投書方式抗議系爭土地有與使
      用分區規定不符、噪音擾民及暖車時間不當之情形，致原
      告難以利用所承租之系爭土地，上開事由係屬不可歸責於
      原告之事由等語，惟為被告所否認，並以原告係因本身規
      劃使用系爭土地不當及違法使用而遭他人抗議致無法順利
      使用，係屬應歸責於原告本身之事由，原告不得以此做為
      終止系爭租約之合法理由等語置辯。經查：
  １、被告之系爭招標公告（卷第4 頁）公告事項已明確載明：
      「一、土地標示：（一）高雄市○○區○○段600 號內地
      面積1,43 0平方公尺，都市計畫為第三種住宅區。（二）
      高雄市○鎮區○○段85號內地面積5,634 平方公尺，都市
      計畫為特定倉儲轉運專用區。」、「七、領取投標須知與
      投標單：... ，信封請註明購買宏明段或台糖段標單...
      」等語，已就系爭土地為第三種住宅區，另筆高雄市○鎮
      區○○段85地號土地之都市計畫則為特定倉儲轉運專用區
      ，及2 筆土地係分開招標，分別及明確的為公告，其公告
      內容甚為明確，一般人均無誤認之可能，原告自亦無誤認
      之可能。而住宅區只能供住宅使用，依法不能供客貨運行
      業做為貨車停泊、貨物轉運等倉儲轉運使用，為相關法令
      所明文規定，並為一般人均有之常識，原告為經營貨物轉
      運等倉儲轉運業之業者，自不可能不知上開規定或無上開
      常識，故其因本身規劃使用系爭土地不當及違法使用系爭
      土地，致遭他人抗議而無法順利使用系爭土地，自屬可歸
      責於原告本身之事由，原告自不得以此做為終止系爭租約
      之合法理由，故原告主張上開事由係屬不可歸責於原告之
      事由，其得以此做為終止系爭租約之合法理由云云，即不
      足採。
  ２、又兩造之系爭租約第9 條約定：「本契約存續期間，如有
      下列情事之一時，甲方（即被告）得終止本契約，乙方（
      即原告）所繳租金不予發還，如因此致甲方受有損害，乙
      方應負賠償責任：（一）、乙方放棄承租權利時。... 」
      ，依此兩造之明文約定，原告既係片面通知被告終止系爭
      租約，並於同年月20日將系爭土地清空點交予被告公司，
      其上開行為顯屬自行放棄承租權利，被告自無返還原告已
      繳納之系爭租金之義務。另如認被告於98年4 月20日接收
      占有原告清空點交之系爭土地之行為，不足以認為係被告
      向原告以終止系爭租約之行為，被告尚未以原告已自行放
      棄承租權利為理由向原告以合法終止系爭租約，惟因原告
      以前段所述之理由向被告終止系爭租約之行為，亦不合法
      ，兩造之系爭租約於契約到期前自仍合法有效存在，原告
      仍不得向被告請求返還系爭預繳之租金。
（三）綜上所述，原告依系爭租約及民法第179 條、第453 及45
      4 條等規定之法律關係，請求被告返還上開未到期之584,
      02 6元租金，為無理由，應予駁回。
五、原告之訴既經駁回，則其假執行之聲請，即失所依附，應併
    予駁回。
六、本件事證及法律關係已臻明確，兩造其餘主張、陳述及舉證
    ，核與判決結果不生影響，爰不一一論列，附此敘明。
七、訴訟費用負擔之依據：民事訴訟法第78條。
中    華    民    國    99    年    6     月    30    日
                  民事第四庭  法  官  郭文通
正本係照原本作成。
如不服本判決，應於送達後20日內，向本院提出上訴狀並表明上
訴理由，如於本判決宣示後送達前提起上訴者，應於判決送達後
10日內補提上訴理由書（須附繕本）。
中    華    民    國    99    年    6     月    30    日
                              書記官  黃琬婷

司法院資訊處製作；財團法人民間司法改革基金會備份。
